臺灣板橋地方法院民事判決　　　　　　　 93年度重國字第7號
原　　　告　甲○○
　　　　　　申○○
　　　　　　丁○○
　　　　　　卯○○
　　　　　　壬○○
　　　　　　子○○
　　　　　　午○○
　　　　　　癸○○
　　　　　　丑○○
　　　　　　丙○○
　　　　　　寅○○
　　　　　　乙○○
　　　　　　未○○
　　　　　　酉○○
　　　　　　辰○○
　　　　　　己○○
　　　　　　巳○○
　　　　　　辛○○
　　　　　　庚○○
前列十九人共同
訴訟代理人　蔡慧玲律師
　　　　　　鄭穎律師
　　　　　　粘毅群律師
被　　　告　台北縣政府
法定代理人　戊○○
訴訟代理人　林復宏律師
上列當事人間請求國家賠償事件，本院於94年3 月1 日言詞辯論
終結，判決如左
    主    文
原告之訴及假執行之聲請均駁回。
訴訟費用由原告負擔。
   事實及理由
壹、程序上之理由：
一、依國家賠償法請求損害賠償時，應先以書面向賠償義務機關
    請求之。賠償義務機關對於前項請求，應即與請求權人協議
    。協議成立時，應作成協議書，該項協議書得為執行名義。
    賠償義務機關拒絕賠償，或自提出請求之日起逾三十日不開
    始協議，或自開始協議之日起逾六十日協議不成立時，請求
    權人得提起損害賠償之訴，國家賠償法第十條第一項、第十
    一條第一項分別定有明文。查原告主張被告應負國家賠償責
    任，被告拒絕賠償，有被告93年5 月3 日北府法賠字第
    0920746664號函可按，是上訴人起訴時已履行前揭法條之前
    置程序規定，合先敘明。
二、「災區居民，因震災致建築物毀損而受損害，提起民事訴訟
    者，暫免繳納裁判費。」九二一震災重建暫行條例第72條第
    1 項定有明文，本件原告等均係921 地震受災戶，自得依據
    上開法文暫免繳納裁判費。
三、本件被告經合法通知，未於言詞辯論期日到場，核無民事訴
    訟法第386 條所列各款情形，爰依原告之聲請，由其一造辯
    論而為判決。
四、原告起訴主張被告應給付如本院卷12至15頁所示之金額，嗣
    於93年10月26日原告擴張聲明請求如附表所示之金額，併此
    敘明。
貳、實體上之理由
一、原告起訴主張
（一）台北新家族社區於84年間開始預售，由消費者分別向喬虹
      建設及地主林樹叢或向黃樹林簽訂房屋預定買賣合約書及
      土地預定買賣合約書。當時預售之廣告中以「本大樓結構
      經電腦精確計算，採用永久性鋼筋混凝土建造，全部依政
      府工務局核定標準施工、確具防水、耐震、隔熱之最佳效
      果」為訴求，標榜其設計建造及施工上之安全性以吸引消
      費者購買。台灣島地處東亞地震帶上，地震頻繁，因此建
      物之耐震性及設計施工之安全性自為消費者購屋之重要考
      量，是故系爭房地之出賣人亦以之為廣告重點以求吸引消
      費者。
（二）88年9 月21日921 地震時新莊地區之地震強度為4 級，而
      依建築技術規則第43條規定，該區域屬中震區，震區係數
      為0.8 ，建物之耐震度應達5 級以上，是故921 地震之強
      度應尚在耐震度之內，系爭建物不應發生任何之損害。然
      事實上系爭建物在921 地震中嚴重受損，由當時紀錄可見
      每1 根樑柱皆龜裂、磁磚脫落嚴重，而後棟大樓的30根樑
      柱中，即有9 根樑柱鋼筋外露清晰可見，而內部鋼筋已彎
      曲變形，甚至有些樑柱根本已經斷裂且完全呈現中空狀態
      ，僅僅只靠著鋼筋在支撐，該情景讓人看了不禁擔心住戶
      人身財產之安全。而大樓所有牆壁不僅龜裂嚴重，且部分
      牆壁甚至已然分離成數塊，內部清晰可見變形之鋼筋且部
      分牆壁已完全掏空，總之，大樓牆壁無一倖免於龜裂及混
      凝土脫落之命運，放眼所見，根本無一面牆壁是完整的，
      整棟大樓樑柱及牆壁損壞的情形簡直是令人怵目驚心。再
      觀樓梯部分，整座樓梯龜裂變形、磁磚及混凝土嚴重脫落
      不說，其一樓至二樓部分則整個斷裂，整座樓梯已面目全
      非，無法使用。由921 地震對台北新家族社區所造成之損
      害程度觀之，該損害已非單純之天然力所造成，其中已然
      有人為之因素加附其中始可能造成如此嚴重之損害。
（三）原告等接獲監察院函覆，台北新家族未按台灣省建築管理
      規則相關規定於申請檢附相關本案結構詳圖，且檢送與設
      計圖說不符之結構計劃書，被告未能落實審核，即核發建
      造執照及使用執照，另相關案卷保管不力，致人民提起訴
      訟無卷可考，亦有疏失：
  １、原告於92年10月30日接獲監察院92年10月27日（92）院台
      內字第0921900720號函，經原告審閱其內容，發現被告於
      審核建造執照及使用執照過程中有重大疏失，該函略載：
      「（二）經查本案台北縣政府工務局所核發之八二莊建字
      第五七八號建造執照（及八五莊使字第一七六號使用執照
      ）卷附建築圖說有關結構部分僅有各層結構平面圖，確無
      樑、柱、版、牆、樓梯、電梯等配筋詳圖，復查建築圖之
      『圖號索引表』亦未編列該等圖號，顯見八二莊建字第五
      七八號建造執照申請時並未檢附『載明各部斷面大小及所
      用材料』之結構詳圖，按前揭台灣省建築管理規則第十一
      條第二款第八目但書規定『但所附結構計算書業載明斷面
      大小及材料者，其結構詳圖得於開工前送主管建築機關備
      查。』惟卷查所附結構計算書中亦僅有樑配筋表、柱配筋
      圖及相關電腦報表，顯不符前揭但書規定。‧‧‧足證該
      結構計算書僅為『地下二層至地上十四層』之設計，殆無
      疑義。惟台北縣政府未能落實審核，竟核發予82莊建字第
      578 號建造執照及85莊使字第176 號使用執照（註：地下
      3 層、地上14層），顯見其審核流程徒具形式，核有疏失
      。（三）‧‧‧經本院派員赴台灣板橋地方法院調閱八二
      莊建字第五七八號建造執照相關案卷，亦查無樑、柱、版
      、牆、樓梯、電梯等配筋詳圖，按前揭台灣省建築管理規
      則第28條第5 項明定有關建築執照申請書件及工程圖說均
      應『保存至該建築物拆除或損毀為止』，是台北縣政府工
      務局對於本案結構詳圖等相關案卷保管不力，致人民於提
      起訴訟時無卷可考，影響人民權益甚鉅，亦有疏失。」
  ２、綜上，台北縣新莊市「台北新家族」未按台灣省建築管理
      規則相關規定於申請時檢附相關結構詳圖，且檢送與設計
      圖說不符之結構計算書，被告未能落實審核，竟予核發八
      二莊建字第五七八號建造執照及八五莊使字第一七六號使
      用執照，顯見其審核流程徒具形式，核有疏失。另被告工
      務局對於本案結構詳圖等相關案卷保管不力，致人民於提
      起訴訟時無卷可考，影響人民權益甚鉅，當有疏失。
  ３、「公務員於執行職務行使公權力時，因故意或過失不法侵
      害人民自由或權利者，國家應負損害賠償責任。」國家賠
      償法第二條第二項前段定有明文。經查，被告為上揭房地
      之建築主管機關，對於應執行職務有如上所述之疏失，因
      此，原告等依上開規定自得請求被告負賠償責任。
（四）、原告等所受之損害：
  １、房地價金之損害：台北新家族社區地震受損之房屋被評為
      半倒，補強工作亦未完成，因此該受損房屋仍為危險建物
      ，根本無市場行情，當地房屋仲介商完全拒絕台北新家族
      社區之託售案件，目前原告等之房屋土地不動產毫無交易
      價值。原告等當初購買房屋所支出之價金因標的物現已毫
      無價值而受到全額之損害。又交易上建物區分所有權與基
      地持分為一完整交易客體，一般交易上均以建物及基地持
      分之總價為買受與否之考量。因此，土地上若已存有建物
      ，土地之價值即受建物價值影響。現基地上存有半倒之建
      物，土地根本不能為其他方法之利用，因而使土地之價值
      亦因半倒建物之存在而減低。事實上由於基地持分應隨建
      物之所有權移轉，而建物因為半倒而喪失市場行情之情形
      下，目前原告等所有之基地持分亦無交易行情，因此原告
      等之損害即為房地價額之全額損害。原告等所支出之房地
      買賣價金如附表四（本院卷第一二頁）所示。
  ２、支出鑑定費用之損害：原告等除支付台灣省結構工程技師
      公會150 萬元外，另因本院91年重訴字第22號原告等人對
      訴外人喬虹建設股份有限公司（即建商等）提出民事損害
      賠償之訴，於該案審理中，法院為求明確認定究竟建商所
      為的補強是否符合法令規定，另行囑託財團法人台灣營建
      研究院再行鑑定，鑑定費用則為504000元，亦均由91年重
      訴字第22號原告24人等繳納，因本件原告19人均為該案原
      告，每人各繳納21,000元（甲○○申○○、丑○○癸○○
      各以一單位計算），爰增加請求被告賠償上開鑑定費，總
      計鑑定費用應為每人支出41,000元，庚○○則支出61,000
      元。
  ３、裝潢費之損害：原告等既為台北新家族之住戶，對系爭建
      物支出裝潢費用如附表四所示，現因建物為危險建築無法
      費用之損害。
  ４、總計原告已支出鑑定費用為2,004,000元。
（五）聲明：
  １、被告應賠償原告等如附表所示之金額，暨自88年9 月22日
      起至清償日止，按週年利率百分之五計算之利息。
  ２、原告等願供擔保請准宣告假執行。
二、被告抗辯
（一）「賠償請求權，自請求權人知有損害時起，因二年間不行
      使而消滅；自損害發生時起，逾五年者亦同。」國家賠償
      法第八條第一項定有明文。故國家賠償請求權時效之起算
      ，應以請求權人對損害之事實知悉為準據，而所謂損害事
      實，係指權利受有損害之事實而言，就本件訴訟而言，應
      係指九二一大地震發生之事實。故原告之請求權自八十八
      年起算，早已罹逾二年之時效，何能再為主張？至原告主
      張時效之起算點應自監察院之函件送達開始起算，並無法
      律依據。
（二）「直轄市、縣（市）（局）主管建築機關審查或鑑定建築
      物工程圖樣及說明書，應就規定項目為之，其餘項目由建
      築師或建築師及專業工業技師依本法規定簽證負責。」建
      築法第34條第1 項前段定有明文。從而，起造人如依前揭
      規定檢齊有關申請書圖文件，建築主管機關應即依法審查
      ，合格者核發建造執照。至主管機關之審查項目中之「規
      定項目」，因本諸行政與專業審查分離之原則，故並不含
      「設計圖與結構計算書是否相符」之項目，該項目依上開
      條文之規定，實屬建築師及專業工業技師簽證負責範圍。
      故被告核發建造執照，乃依法而行並無違背職務之處。故
      建築物若有設計上疏失或未按核准圖樣施工而生災害時，
      依同法第26條之規定：「直轄市、縣（市）（局）主管建
      築機關依本法規定核發之執照，僅為對申請建造、使用或
      拆除之許可。建築物起造人、或設計人、或監造人、或承
      造人，如有侵害他人財產，或肇致危險或傷害他人時，應
      視其情形，分別依法負其責任。」應由起造人、設計人、
      監造人、承造人視其情形分別依建築師法、營造業管理規
      則、技師法等相關法令負其責任，尤其本建築案之監造建
      築師全程參與監造，自應核實檢查設計圖及結構圖並確實
      監督施工品質，監工如有疏忽概與被告之執行職務無關。
（三）原告雖舉內政部頒定「建造執照及雜項執照規定項目審查
      及簽證項目抽查作業要點」（下簡稱，「作業要點」）為
      據，茲以證明主管機關應就「設計圖與結構計算書」不符
      負行政上責任，惟該「作業要點」第三條規定：建造執照
      及雜項執照依建築法第34條第3 項規定應由主管建築機關
      審查之規定項目如附表一，其餘項目應由建築師或建築師
      及專業工業技術簽證負責。觀諸上開附表一，並無「設計
      圖樣與計算書是否相符」此一項目。從而，被告依「作業
      要點」第四條規定發給執照，實屬依法行政，並無違法之
      處。
（四）原告受損與被告之行政執掌並無因果關係：
  １、公務員於執行職務行使公權力時，因故意或過失不法侵害
      人民自由或權利者，國家應負損害賠償責任，國家賠償法
      第二條第二項前段定有明文。故國家對公務員不法侵害行
      為應負損害賠償責任者，除公務員之侵害行為係出於故意
      或過失外，其成立尚須行為與損害之發生間具有「相當因
      果關係」。所謂相當因果關係者，係指有此行為，依客觀
      觀察，通常即會發生此損害，是為有因果關係；如無此行
      為，必不生此損害，或雖有此行為，通常亦不生此損害，
      即為無因果關係。又於國家賠償之構成要件上，倘若該職
      務義務之行為與該受害之權利無關，亦即並不在保護被害
      人之權利為目的者，則不能認有相當因果關係。
  ２、查台灣省結構工程技師公會之鑑定報告中，依其鑑定結果
      （上開鑑定報告第13點）：「（一）鑑定標的物混凝土試
      體經鑽心取樣試驗結果，得知各層平均抗壓強度為232 公
      斤／平方公分至441 ﹒2 公斤／平方公分，約佔設計強度
      280 公斤／平方公分，百分之83至百分之157 ，其中第6
      層小於設計抗壓強度百分之85（即規定強度為238.0 公斤
      ／平方公分）而所抽驗的試體中有試體（試體乙–6 ，丙
      –6 ，甲–7 ，甲–10）之單一抗壓強度小於設計抗壓強
      度之百分之75（210. 0公斤／平方公分），依據建築技術
      規則第352 條之規定，此混凝土試體在第6 、7 、10層之
      抗壓強度有局部不足現象。是否應再取樣試驗確定，並依
      再取樣提出安全部分評估及補強建議。（二）由測量結果
      得知，標的物之立面牆柱角最大傾斜度向東1 ／553 ，向
      西1 ／900 ，向南1 ／423 ，向北1 ／669 ，其立面傾斜
      度並無不良傾斜。另地下二樓高程差最大傾斜率為1 ／
      133 偏大外，其餘為無特殊異常情形。（三）經現場標的
      物柱鋼筋配置重點抽查之結果得知，所抽取9 處之柱筋間
      距大部分符合設計圖，僅有3 處較設計圖間距大，由此顯
      示標的物柱箍筋配置數量尚符要求但箍筋及繫筋之彎鉤施
      工細節未完全符合規定。（四）電腦重新分析檢討結構系
      統，標的物之相對層間變化稍大但尚符合規範要求。（五
      ）依委任單位提供921 地震時之損壞照片，標的物之主要
      裂損為一樓柱及樑，次要裂損為牆。另發現一樓柱於澆置
      混凝土施工過程中粒料分離造成蜂窩現象。（六）、綜上
      所述研判，由於標的物一樓挑高及挑空甚大，致使地震時
      一樓柱受力極大又因部分柱混凝土澆置時有粒料分離現象
      ，造成結構桿件強度降低，因而於921 地震時明顯受損。
      以上裂損及結構缺陷應予適當之結構補強及修復。」
  ３、由上開結果可知該鑑定報告因取樣未充足，故建議應再取
      樣始能做出確定結論，唯就已鑑定部分指出混凝土抗壓強
      度嫌不足，應屬施工品質責任及監工責任，核與被告之行
      政管理發照無關。而細究其鑑定結果可知系爭建物之受有
      損害，歸納其原因在於：I原始設計不良。II施工細節未
      盡符合建築品管要求。III921 大地震之影響。核與被告之
      權責職掌無關或出於天災所致，雖原告等之財產權益受損
      至鉅，惟仍應依循相關之民事法規向建築廠商等求償，始
      為允當。至原告執此一鑑定報告，欲向毫無因果關係之被
      告負國家賠償責任，實屬無稽。
（五）聲明：駁回原告之訴，如受不利之判決。願供擔保請准宣
      告假執行。
四、兩造不爭執事實：
（一）原告為系爭房屋之所有權人，系爭房屋因88年9 月21日
      921 地震嚴重受損，經新莊市公所評定為半倒之建物，系
      爭房屋之建造號碼為82莊建字第578 號，使用執照號碼為
      85莊使字第176 號。
（二）82莊建字第578 號申請時並未檢附載明「各斷面大小及所
      用材料之結構詳圖」，即無「樑、柱、版、牆、樓梯、電
      梯」等配筋詳圖，且有與設計圖說不符之結構計算書，被
      告未依台灣省建築管理規則第28條第5 項之規定保存本案
      有結構詳圖之相關卷宗。
（三）原告購買系爭房地之價金如附表四所示之房屋預定買賣契
      約書、土地預定買賣契約書。
五、本件爭點及本院判斷：
（一）原告所受之損害與被告核發建照、使用執照及未妥善保管
      卷宗等行為並無因果關係。
  １、公務員於執行職務行使公權力時，因故意或過失不法侵害
      人民自由或權利者，國家應負損害賠償責任。」國家賠償
      法第二條第二項前段定有明文。故國家對公務員不法侵害
      行為應負損害賠償責任者，除公務員之侵害行為係出於故
      意或過失外，其成立尚須行為與損害之發生間具有「相當
      因果關係」。按損害賠償之債，以有損害之發生及有責原
      因之事實，並二者之間，有相當因果關係為成立要件，故
      原告主張損害賠償之債，如不合於此項成立要件者，即難
      謂有損害賠償請求權存在，最高法院48年度台上字第481
      號判例著有明文。又所謂相當因果關係，係指依經驗法則
      ，綜合行為當時所存在之一切事實，為客觀之事後審查，
      認為在一般情形上，有此環境，有此行為之同一條件，均
      發生同一之結果者，則該條件即為發生結果之相當條件，
      行為與結果即有相當之因果關係。反之，若在一般情形上
      ，有此同一條件存在，而依客觀之審查，認為不必皆發生
      此結果者，則該條件與結果並不相當，不過為偶然之事實
      而已，其行為與結果間即無相當因果關係，同院87年度台
      上字第154 號判決意旨亦可資參照。
  ２、查台灣省結構工程技師公會之鑑定報告中，依其鑑定結果
      （上開鑑定報告第13點）：「（一）鑑定標的物混凝土試
      體經鑽心取樣試驗結果，得知各層平均抗壓強度為232 公
      斤／平方公分至441 ﹒2 公斤／平方公分，約佔設計強度
      280 公斤／平方公分，百分之83至百分之157 ，其中第6
      層小於設計抗壓強度百分之85（即規定強度為238.0 公斤
      ／平方公分）而所抽驗的試體中有試體（試體乙–6 ，丙
      –6 ，甲–7 ，甲–10）之單一抗壓強度小於設計抗壓強
      度之百分之75（210. 0公斤／平方公分），依據建築技術
      規則第352 條之規定，此混凝土試體在第6 、7 、10層之
      抗壓強度有局部不足現象。是否應再取樣試驗確定，並依
      再取樣提出安全部分評估及補強建議。（二）由測量結果
      得知，標的物之立面牆柱角最大傾斜度向東1 ／553 ，向
      西1 ／900 ，向南1 ／423 ，向北1 ／669 ，其立面傾斜
      度並無不良傾斜。另地下二樓高程差最大傾斜率為1 ／
      133 偏大外，其餘為無特殊異常情形。（三）經現場標的
      物柱鋼筋配置重點抽查之結果得知，所抽取9 處之柱筋間
      距大部分符合設計圖，僅有3 處較設計圖間距大，由此顯
      示標的物柱箍筋配置數量尚符要求但箍筋及繫筋之彎鉤施
      工細節未完全符合規定。（四）電腦重新分析檢討結構系
      統，標的物之相對層間變化稍大但尚符合規範要求。（五
      ）依委任單位提供921 地震時之損壞照片，標的物之主要
      裂損為一樓柱及樑，次要裂損為牆。另發現一樓柱於澆置
      混凝土施工過程中粒料分離造成蜂窩現象。（六）、綜上
      所述研判，由於標的物一樓挑高及挑空甚大，致使地震時
      一樓柱受力極大又因部分柱混凝土澆置時有粒料分離現象
      ，造成結構桿件強度降低，因而於921 地震時明顯受損。
      以上裂損及結構缺陷應予適當之結構補強及修復。」（見
      本院卷第38至39頁）
  ３、由上開鑑定結果，認定系爭建物受損應係混凝土抗壓強度
      不足、箍筋及繫筋施工細節未完全符合規定、系爭建物挑
      高、挑空甚大，致使地震時一樓柱受力極大，澆置混凝土
      施工過程中粒料分離造成蜂窩現象，造成結構桿件強度降
      低，因而致921 地震時受損，綜上可知，系爭建物之受有
      損害，歸納其原因在於：I原始設計不良。II施工細節未
      盡符合建築品管要求。III921 大地震之影響，應屬施工品
      質責任及監工責任，核與被告之行政管理發照無關，從而
      ，原告主張被告未依據上開建築法法文及台灣省建築管理
      規則第28條第5 項查核及保管配筋圖及結構詳圖之行為，
      致原告受損云云，顯無理由，應予駁回。
六、綜上述，原告依據國家賠償法之規定，請求被告給付原告給
    付如附表所示之金額，顯無理由，應予駁回。原告既受敗訴
    判決，其假執行之聲請即失所依據，應併予駁回。
七、本件事證已明，兩造其餘攻擊防禦方法，均與本判決所為前
    開判斷不生影響，無庸逐一論述，附此敘明。
八、結論：原告之訴為無理由，依民事訴訟法第78條、判決如主
    文。
中　　華　　民　　國　　94　　年　　3 　　月　　29　　日
                        台灣板橋地方法院民事第三庭
                              法      官　徐玉玲
以上為正本係照原本作成
如對本判決上訴，須於判決送達後廿日內向本院提出上訴狀
中　　華　　民　　國　　94　　年　　3 　　月　　29　　日
                              法院書記官　朱家惠
